最　高　行　政　法　院　判　決
　　　　　　　　　　　　　94年度判字第01584號
上　訴　人　丙○○
訴訟代理人　溫瑞鳳律師
被 上 訴人　財政部臺灣省北區國稅局
代　表　人　甲○○
　　　　　　　　　　　　　送達代收人乙○○
上列當事人間因綜合所得稅事件，上訴人對於中華民國93年3月
11日臺北高等行政法院92年度訴字第600號判決，提起上訴，本
院判決如下：
    主  文
上訴駁回。
上訴審訴訟費用由上訴人負擔。
    理  由
一、本件上訴人主張：被上訴人以上訴人及配偶廖陳秀妹均為金
    勳建設有限公司（以下簡稱金勳公司）之股東，86年度綜合
    所得稅結算申報，經被上訴人查得金勳公司於86年間辦理清
    算申報時，未依規定將歷年累積未分配盈餘計新台幣（下同
    ）384,050,175元按各股東出資比例分配予各股東，乃按上
    訴人及配偶廖陳秀妹出資比例予以分配，核定上訴人與配偶
    廖陳秀妹之營利所得分別為34,564,515元及26,883,512元，
    併計上訴人當年度綜合所得總額。又依所得稅法第14條對營
    利所得之定義，須係公司股東獲配之股利總額，方得列入個
    人之綜合所得總額計算綜合所得稅，此乃租稅法上之實質課
    稅原則。上訴人前雖曾投資金勳建設，惟該公司86年度內實
    未分配任何股利予上訴人，是被上訴人補徵上訴人86年度綜
    合所得稅，於法即有未合。被上訴人認上訴人及配偶廖陳秀
    妹有盈餘分配，自應由被上訴人負舉證責任。請傳喚金勳公
    司委託記帳人梁文芳，以查明金勳公司提出之清算後資產負
    債表列有累積盈餘383,046,766元究如何算出？及列有銀行
    存款四億零八百萬元，究有無此銀行存款？存於何銀行？以
    明真相，並撤銷訴願決定及原處分等語。
二、被上訴人則以：查本件上訴人及其配偶廖陳秀妹均為金勳公
    司股東，86年度綜合所得稅結算申報，經被上訴人查得金勳
    公司於86年間辦理清算申報時，未依規定將歷年累積未分配
    盈餘計384,050,175元分配予各股東。被上訴人仍按上訴人
    及其配偶廖陳秀妹出資比例予以分配，核定其與配偶廖陳秀
    妹之營利所得分別為34,564,515元及26,883,512元，合併核
    定上訴人當年度綜合所得總額。上訴人不服，主張從未收取
    該公司所分配之盈餘，何來營利所得；有關資料待整理完竣
    ，再檢送查核云云。申經被上訴人於89年9月15日以北區國
    稅法第89045056號函請上訴人提示證明文件，此有其子廖勝
    弘（與上訴人同一戶籍）簽收之掛號郵件收件回執附卷可稽
    ，惟其迄未提示，是本件上訴人既未提示相關證明文件，其
    主張自無從審酌，被上訴人據以核定上訴人86年度有營利所
    得61,448,027元，並無不合等語，資為抗辯。
三、原審斟酌全辯論意旨及調查證據之結果，以：本件上訴人及
    其配偶廖陳秀妹均為金勳公司之股東，金勳公司於86年間辦
    理清算申報時，未依規定將歷年累積未分配盈餘計384,050,
    175元按各股東出資比例分配予各股東，被上訴人乃按上訴
    人及廖陳秀妹出資比例予以分配，核定其等營利所得後併課
    86年度個人綜合所得稅等情，有金勳公司股東名簿、清算前
    資產負債表、清算後資產負債表、營利事業投資人明細及分
    配盈餘表、營利事業所得稅結算申報核定通知書、公司組織
    未分配盈餘累積數計算表（核定表）、累積未分配盈餘超限
    強制歸戶明細表、綜合所得稅結算申報書等影本附於原處分
    卷可稽。上訴人雖主張其與配偶廖陳秀妹86年度未自金勳公
    司獲得任何盈餘分配等語。然查所謂強制歸戶分配之盈餘，
    係以查核營利事業所得稅核定之盈餘為準，本件金勳公司截
    至86年度止既有未分配盈餘累積數384,050,175元，本應辦
    理增資，然因金勳公司於八十六年間辦理清算，自應依規定
    按股東每股份之應分配數歸戶，並依實際歸戶年度即86年度
    稅率課徵綜合所得稅。且強制歸戶分配盈餘，係以公司未辦
    理增資或盈餘分配為前提要件，本不以股東實際上是否取得
    分配盈餘為必要，上訴人及其配偶廖陳秀妹既為金勳公司之
    股東，被上訴人按渠等出資比例據以核算應分配盈餘，於法
    並無不合，是上訴人所言並未自金勳公司獲得任何盈餘分配
    云云，委無可採。從而被上訴人依金勳公司清算前資產負債
    表、清算後資產負債表等資料，核算歷年累積未分配盈餘38
    4,050,175元後，再按上訴人及其配偶廖陳秀妹出資比例核
    定渠等營利所得，併課實際歸戶年度即86年度個人綜合所得
    稅，揆諸行為時所得稅法第14條第1項第1類規定，並無違誤
    ，訴願決定予以維持，亦無不合，上訴人之訴難認有理由，
    而予駁回。
四、上訴意旨略以：金勳公司代表人吳源坤於88年3月5日已提出
    申請書予北區國稅局中壢稽徵所，載明：「貴所就金勳建設
    有限公司解散時，有關未分配保留盈餘之分配問題，覆如說
    明，請鑒核。本公司成立之初，因股東對於會計及稅務不懂
    ，故委託記帳業者代為處理帳務，每逢申報期間本公司即將
    發票憑證交付該業者申報作帳，故對於該業者就本公司之帳
    載處理及申報情形，不甚清楚。本公司截至解散之日止，並
    未賺錢，貴所日前來函要求本公司就未分配盈餘參億餘元分
    配一案，頗感莫名，未賺錢何來盈餘；經本公司股東查詢原
    代本公司記帳之業者，並核對帳務後發現該業者將本公司之
    土地購買成本962,570,000元誤入帳為580,290,000元差異達
    382,280,000元，顯係錯誤，冀望貴所明察，本公司備有土
    地買賣契約書及土地款之付款明細，貴所如須參酌佐證，本
    公司將儘速提供。」。上訴人在原審亦申請傳訊金勳公司委
    託記帳人梁文芳。且金勳建設有限金司提出之「清算前資產
    負債表」及「清算後資產負債表」，僅有該公司負責人吳源
    坤一人，在「製表」、「主辦會計」、「負責人」欄蓋印而
    已，足證上訴人未參與清算人，始終不知情。原審就上訴人
    上開主張，卻未在判決書中審酌論述。且對上訴人聲請傳訊
    金勳公司委託記帳人梁文芳未予傳訊，亦未敘明不必傳訊理
    由，原判決有判決不備理由及判決理由矛盾之違法。且從資
    產負債表所寫「銀行存款4億零8百萬元」，當時該公司在銀
    行並無此筆存款，已足證明資產負債表為虛偽不實。但原判
    決不予實質調查證據，徒以一紙資產負債表，即認定有此鉅
    額盈餘，據以核定上訴人86年度所得稅額，違背「實質課稅
    原則」，請廢棄原判決云云。
五、按「個人之綜合所得總額，以其全年左列各類所得合併計算
    之：第一類：營利所得：公司股東所獲分配之股利總額，．
    ．．。」為所得稅法第14條第1項第1類所明定；次按「公司
    組織之營利事業辦理清算及分派剩餘財產課稅辦法，茲分別
    規定如次：（二）股東取得剩餘財產之課稅問題：股東於依
    照公司法第330條規定取得清算人所分派剩餘財產時，其中
    屬於股本部分不在課稅之列，其餘部分，除股東係屬於所得
    稅法第42條規定公司組織之營利事業者外，均應依法繳納綜
    合所得稅或營利事業所得稅，．．．。」復為財政部65年1
    月27日台財稅第30533號函所釋示，上開函釋，係財政部基
    於職權所為釋示，未逾越法律規定，自可適用。本案經查金
    勳公司之章程並未規定或決議有關清算之事項，是依公司法
    第24條、第113條準用同法第79條規定，該公司辦理解散時
    ，全體股東皆為清算人，均負有分派盈餘及賸餘財產之責任
    。而本案依金勳公司申報之清算後資產負債表，流動資產計
    有現金46,766元，銀行存款408,000,000元，另股本25,000,
    000元，累計盈餘383,046,766元，是依上揭規定，清算人自
    應將上項資產分配予各股東，清算人怠忽職守不為分配，從
    而被上訴人以金勳公司82至85年度之累積未分配盈餘384,05
    0,175元（核定數）按各股東出資比例分配予各股東，核定
    上訴人及其配偶營利所得，併課上訴人本年度綜合所得稅，
    核與上揭規定並無不合。又查上訴人既為金勳公司股東，且
    為清算人之一，當知公司清算餘有現金、銀行存款及累積未
    分配盈餘情事。又所得稅法第76條之1所定未分配盈餘強制
    歸入制度之立法目的，係顧慮公司營利事業之投資人，基於
    規避或遞延稅賦之考慮，故意將盈餘留在營利事業內，國家
    即無法向營利事業投資人課徵個人綜合所得稅，違反量能課
    稅原則，因此在未分配盈餘累積到一定程度後，即依所得稅
    法第76條之1第1項之規定，強迫營利事業將盈餘分給股東。
    故「強制歸戶」是以對股東「擬制」之手段來迫使營利事業
    將盈餘分配給股東，納稅義務人不得以「舉證證明實際上未
    收到該筆應分配盈餘」之方式來排除「強制歸戶」之法律效
    果。上訴人訴稱從未分配任何股利等語，顯為規避稅負之拖
    詞，不足採信。且茍其所訴為真實，亦屬其與金勳公司間之
    私法債權債務關係，尚難據此即免除應繳納稅款之義務。再
    上訴人主張金勳公司之資產負債表為記帳業者記載錯誤等云
    ，並未提出資料佐證，且金勳公司亦未就此部分提起行政救
    濟。按營利事業每年度辦理上年度營利事業所得稅結算申報
    時，應提出資產負債表、損益表等資料，資產負債表中累積
    盈餘金額係由歷年損益表之所得轉入，是累積盈餘科目錯誤
    之前提為損益表有誤。系爭累積未分配盈餘係金勳公司82至
    85年度損益表之所得累積數，而該損益表為金勳公司自行製
    作並持以向稽徵機關辦理申報，其間上訴人並未對其申報之
    損益表、資產負債表提出錯誤更正，或行使救濟權利，俟起
    訴時始稱資產負債表有誤，惟其並未提出具體證據以證明該
    報表記載不實。又金勳公司委託記帳人梁文芳製作之「清算
    後資產負債表」既係依以往申報資料製作，並經該公司負責
    人吳源坤蓋章，上訴人復未能舉證該報表有何不實，業如前
    述，原審未依其請求傳喚梁文芳，尚無不合。此部分原判決
    未說明不予傳喚之理由，惟尚不影響於判決之結果，與所謂
    判決不備理由之違法情形不相當。上訴意旨仍執前詞，指摘
    原判決有判決理由矛盾、理由不備及違反實質課稅原則等之
    違誤，求予廢棄，難謂有理由，應予駁回。
據上論結，本件上訴為無理由，爰依行政訴訟法第255條第1項、
第98條第3項前段，判決如主文。
中    華    民    國    94    年    10    月    13    日
                  第四庭審判長法  官　趙　永　康
                              法  官　鄭　淑　貞
                              法  官　黃  璽  君
                              法  官　黃　淑　玲
                              法  官　林  文  舟
以  上  正  本  證  明  與  原  本  無  異
中    華    民    國    94    年    10    月    13    日
　　　　　　　　　　　　　　　書記官　阮　桂　芬
